臺灣臺中地方法院民事判決　　　　　　 100年度訴字第1898號
原　　　告　陳森坤
訴訟代理人　許博堯律師
被　　　告　曾永郎
上列當事人間移轉所有權登記事件，本院於民國100年10月7日言
詞辯論終結，判決如下：
    主    文
被告應於原告給付被告新臺幣貳佰玖拾參萬零參佰柒拾伍元之同
時，將坐落臺中市○○區○○段五０二地號土地（地目田、面積
一五二０平方公尺）及同段五０三地號土地（地目田、面積一七
八０平方公尺）之所有權權利範圍全部移轉登記予原告。
訴訟費用由被告負擔。
原告假執行之聲請駁回。
    事實及理由
一、原告起訴主張：兩造於民國100年1月11日，就被告所有坐落
    臺中市○○區○○段502地號及同段503地號等二筆土地（下
    稱系爭土地）簽訂不動產買賣契約書（下稱系爭買賣契約）
    ，約定總價為新臺幣（下同）5,430,375元，原告並於簽約
    當日依系爭買賣契約書第參條第（1）款約定給付1,000,000
    元定款予被告。此外，系爭土地於訂約時係由被告出租予訴
    外人潘水河至100年12月31日止，兩造並言明至同年12月31
    日止始能點交土地，兩造並簽有補充協議書。依系爭買賣契
    約書第肆條約定，出賣人即被告應在同年3月11日交付辦理
    土地所有權移轉登記所需之文件，然原告於是日依系爭買賣
    契約書第參條第（2）款約定給付1,500,000元期款予被告，
    然被告僅提出系爭土地之所有權狀交付予兩造約定之林崑鐘
    地政士保管，尚欠印鑑證明2份，屢經林崑鐘地政士催促被
    告提出，均遭置之不理，為此原告乃於100年4月22日寄發存
    證信函通知被告應提出印鑑證明2份，詎料被告竟回函片面
    要求解除買賣契約並要求由伊歸還原告已付價款2,500,000
    元，為原告所拒絕。被告又於同年5月3日寄發存證信函通知
    訴外人潘水河是否行使優先承買權，而訴外人潘水河隨即以
    同年5月4日寄發存證信函向兩造表示欲依民法第460條之1規
    定行使優先承買權。更甚者，訴外人李美慧（為與系爭土地
    毗鄰之同段504地號土地所有權人，亦為被告之妻）在同年5
    月4日亦寄發存證信函通知原告表示依農地重劃條例第5條第
    3款規定行使優先購買權。雖訴外人潘水河表示行使優先承
    買權，惟此屬二重買賣之問題，並不影響兩造所訂立系爭買
    賣契約之效力；又訴外人李美慧為被告之妻，且於同年3月
    11日原告交付期款時在場且知情，其當時既未表示異議，應
    認為已放棄優先購買權。兩造既已就系爭土地訂立買賣契約
    ，原告先位之訴主張被告應依系爭買賣契約之約定，將系爭
    土地之所有權移轉登記予原告。設若鈞院認為本件已因訴外
    人行使優先承買權，致兩造所訂立之系爭買賣契約不能履行
    ，則原告備位之訴主張被告應依系爭買賣契約第玖條約定加
    倍返還其所受領之定金及期款充為違約金。並為先位聲明：
    （1）求為判決如主文第1項所示；（2）願供擔保請准宣告
    假執行。復為備位聲明：（1）被告應給付原告5,000,000元
    ，及自起訴狀繕本送達翌日起至清償日止，按年息百分之五
    計算之利息；（2）願供擔保請准宣告假執行。
二、被告抗辯：兩造簽訂系爭買賣契約書時，均已知悉系爭土地
    上現有訴外人潘水河承租耕作中，而被告之所以迄未將系爭
    土地所有權移轉登記予原告，不是因為被告不願意依約將系
    爭土地所有權移轉登記予原告，而係因兩造簽訂系爭買賣契
    約書之後，本件買賣之事輾轉為訴外人潘水河（即系爭土地
    承租人）及第三人李美慧（即系爭土地毗鄰地所有權人）得
    知，訴外人潘水河、李美慧乃分別向被告行使優先承買權，
    故被告必須遵守法律規定，若依法不能將系爭土地所有權移
    轉登記予原告，當屬不可歸責於被告之事由。又依照系爭買
    賣契約書第參條第（3）款之約定：「尾款2,930,375元約定
    100年5月12日以前之期限內雙方備齊文件擬提出辦理所有權
    移轉登記同時全部一次付清，其中約250萬元部分由甲方（
    即原告）以本件買賣標的（即系爭土地）向金融機構辦理抵
    押借款代為清償乙方（即被告）原向大甲農會之抵押借款，
    其餘約430,375元則由甲方以現金方式同時向乙方給付」，
    兩造於簽訂系爭買賣契約書時，被告有向原告代理人、仲介
    及代書均表明需原告將尾款同時付清，才願交付印鑑證明供
    辦理系爭土地所有權移轉登記之用，原告迄今既僅交付定款
    1,000,000元及期款1,500,000元，尚未依約支付尾款2,930,
    375元，被告即無提出印鑑證明以配合辦理所有權移轉登記
    之義務，依照本件買賣契約之約定，須原告支付尾款2,930,
    375元之同時，被告始有配合辦理所有權移轉登記之義務等
    語。並聲明：（1）原告之訴均駁回。（2）如受不利益之判
    決，願供擔保請准宣告免為假執行。
三、下列事實為兩造所不爭執，且有原告提出之本件買賣契約書
    暨補充協議書影本1份、作為支付定款之支票影本3紙、被告
    出具收受期款150萬元之收據影本1紙、土地所有權狀影本2
    份、存證信函影本5份、系爭土地之土地登記第二類謄本影
    本2份、戶籍謄本影本1份（詳本院卷第13至30頁、第37至41
    頁）、被告提出之存證信函影本3份、本件買賣契約書暨補
    充協議書影本1份、同段504地號土地登記第二類謄本影本1
    份、土地租用契約書影本1份（詳本院卷第61至69頁、第87
    至92）及證人李美慧提出之同段504地號土地登記第二類謄
    本暨地籍圖謄本各1份（詳本院卷第111至112頁）等附卷可
    稽，並經證人潘水河、李美慧於本院言詞辯論時到庭具結證
    述之內容可佐（詳本院卷第100頁背面至第102頁），均堪信
    為真實：
（一）兩造於100年1月11日就系爭土地簽訂系爭買賣契約書，買
      賣契約書第參條約定：「買賣價款之支付期限及條件約定
      如下：（1）本契約訂立同時雙方授受定款100萬元正屬實
      無訛此據（支付憑證〈略〉）。（2）約定於100年3月11
      日以前期限內乙方（即被告，下同）完成取得農地作農業
      使用證明書擬提出申報移轉現值同時（甲方）（即原告，
      下同）支付150萬元正。（3）尾款293萬375元約定100年5
      月12日以前之期限內雙方備齊文件擬提出辦理所有權移轉
      登記同時全部一次付清，其中約250萬元部分由甲方以本
      件買賣標的（即系爭土地）向金融機構辦理抵押借款代為
      清償乙方原向大甲農會之抵押借款，其餘約43萬375元則
      由甲方以現金方式同時向乙方給付... 以上所列期日屬預
      估性質，實際作業期程依政府機關作業為準」；第肆條約
      定：「本件不動產所有權移轉登記手續約定於100年3月11
      日雙方須同往林崑鐘地政士事務所互相誠實辦理屆時乙方
      應將本件不動產所有權移轉登記需要文件提交與甲方或其
      指定人以便聲請登記。」；第玖條約定：「... 二、乙方
      不按契約內容履行義務，致契約終竟不能成就時乙方應加
      倍返還其所受領之定金及期款充為違約金，乙方不得異議
      。」。
（二）原告已於系爭買賣契約簽訂當日以支票支付被告定金100
      萬元，並於同年3月11日支付被告期款現金150萬元，惟尚
      未依系爭買賣契約書第參條第（3）款之約定支付被告尾
      款2,930,375元。
（三）系爭土地及毗鄰之同段504地號土地地目均為田，使用地
      類別均為農牧用地，且均為農地重劃區之土地，並於100
      年1月1日起至同年12月31日止，由被告出租予訴外人潘水
      河種植芋頭，兩造均明知上情，並於同年1月11日簽立補
      充協議書，補充協議書約定內容為：「... 買賣標的原由
      乙方（即被告）出租與第三人種植芋頭，租期自100年1月
      1日起至100年12月31日止，且當年度租金已由乙方收取完
      畢，為補貼甲方之利益，經協商由介紹人給付甲方（即原
      告）4500元並約定自甲方應給付之介紹人酬金中扣除。」
（四）被告於100年3月11日僅交付系爭土地之所有權狀予兩造指
      定之林崑鐘地政士保管，迄未提供辦理系爭土地所有權移
      轉登記所需之印鑑證明2份。
（五）被告於100年5月3日以存證信函通知訴外人潘水河是否行
      使優先承買權，經訴外人潘水河於同年5月4日以存證信函
      向兩造表示欲依民法第460條之1規定行使優先承買權，以
      同樣條件承買系爭土地，惟訴外人潘水河與被告間並未進
      而補簽訂任何買賣契約書，訴外人潘水河亦未循本件買賣
      契約之約定支付任何定款、期款或尾款予被告，被告亦未
      將系爭土地所有權移轉登記予訴外人潘水河。嗣訴外人潘
      水河於本院100年10月7日言詞辯論期日到庭作證時，當庭
      向被告為解除（因行使優先承買權而形成之）系爭土地買
      賣契約之意思表示，且經被告當庭合意解除之。
（六）同段504地號土地東界線與系爭土地中之503地號土地西界
      線毗鄰連接，同段504地號土地為訴外人李美慧所有，又
      李美慧為被告之妻。而訴外人李美慧於100年5月4日寄發
      存證信函通知原告表示欲依農地重劃條例第5條第3款規定
      行使優先購買權，承買系爭土地。
四、本件兩造爭執之重點，厥為：（一）系爭土地是否因訴外人
    潘水河依民法第460條之1行使優先承買權及訴外人李美慧依
    農地重劃條例第5條第3款行使優先購買權，致被告不能履行
    本件買賣契約之給付義務？（二）原告先位訴請被告依本件
    買賣契約履行移轉系爭土地所有權登記之義務，有無理由？
    （三）若原告先位之訴為無理由，則原告備位訴請被告依本
    件買賣契約加倍給付違約金，有無理由？經查：
（一）按耕作地出租人出賣或出典耕作地時，承租人有依同樣條
      件優先承買或承典之權。第426條之2第2項及第3項之規定
      （即出賣人應將出賣條件以書面通知優先承買權人。優先
      承買權人於通知達到後十日內未以書面表示承買者，視為
      放棄。出賣人未以書面通知優先承買權人而為所有權之移
      轉登記者，不得對抗優先承買權人），於前項承買或承典
      準用之，民法第460條之1定有明文。所謂「不得對抗優先
      承買權人」，係指該所有權之移轉登記對於優先承買權人
      相對無效，而非僅是使優先承買權人對於出賣人得請求因
      此所受之損害。次按民法第426條之2及土地法第104條所
      定之「基地承租人之優先承買權（優先購買權）」，係基
      於各該法律之規定，對「基地出賣人」而生「先買特權（
      先買權）」之形成權，此項優先承買權對出賣人具有相對
      之物權效力，承租人一旦行使該權利，即係對出賣人行使
      買賣契約訂立請求權，亦即請求出賣人按其與第三人約定
      之同樣出賣條件補訂書面契約（最高法院99年度台上字第
      1699號判決意旨參照）。又依債權相對性而言，債權契約
      當事人以外之人不享有權利或負有義務，債權契約之效力
      僅存在於當事人間，對於債權契約以外之人不生任何效力
      。據上以言，優先承買權人僅能主張基地出賣人與買受人
      間之所有權移轉登記為相對無效，而無法主張基地出賣人
      與買受人間之債權契約為無效。是依上開說明，縱令訴外
      人潘水河曾於100年5月4日以存證信函向兩造表示欲依民
      法第460條之1規定行使優先承買權，以同樣條件承買系爭
      土地，然僅生訴外人潘水河依其單方意思，與被告間形成
      就系爭土地以同於被告出賣予原告之條件為內容之買賣契
      約，且無須被告對此意思表示為承諾，然對於兩造間前已
      成立之系爭買賣契約之效力尚不生任何影響，僅發生若被
      告嗣依系爭買賣契約將系爭土地所有權移轉登記予原告後
      ，該所有權移轉登記對訴外人潘水河為相對無效，訴外人
      潘水河屆時得訴請塗銷所有權移轉登記或向被告請求因此
      所受之損害。況訴外人潘水河向被告為行使優先承買權之
      意思表示後，並未循系爭買賣契約之相同條件支付任何定
      款、期款或尾款予被告，被告亦未將系爭土地所有權移轉
      登記予訴外人潘水河，尤有甚者，訴外人潘水河與被告業
      於本院100年10月7日言詞辯論期日時，合意解除雙方就系
      爭土地之買賣契約（詳本院卷第101頁），故訴外人潘水
      河原所行使之優先承買權，對於兩造間關於系爭買賣契約
      之履行，自不生任何影響，應屬至明。
（二）次按「重劃區內農地出售時，其優先購買權之次序如左：
      一、出租耕地之承租人。二、共有土地現耕之他共有人。
      三、毗連耕地之現耕所有權人。」，農地重劃條例第5條
      定有明文。而農地重劃條例第5條所規定之優先購買權，
      無如耕地三七五減租條例第15條第3項、土地法第104條第
      2項、第107條第2項，於土地所有權人出賣土地時，關於
      如違反應將出賣條件以書面通知優先購買權人而與第三人
      訂立契約時，其契約不得對抗優先購買權人之類似規定，
      亦無如民法第426條之2第3項、第460條之1第2項，關於出
      賣人未以書面通知優先承買權人而為所有權之移轉登記者
      ，不得對抗優先承買權人之類似規定，以致農地重劃條例
      第5條所規定之優先購買權難認有何相對之物權效力，而
      應僅具有債權效力。又按農地重劃條例第5條之立法意旨
      ，乃在擴大農場經營面積，以適應機械耕作之需要，須符
      合毗連地所有權人，且係現耕者，並未出租他人或定有三
      七五租約，亦無與他人設定永佃權或典權之情事，亦無任
      其荒廢，或作為非農耕之用之情事，方係該條第3款所指
      之現耕所有權人（最高法院94年度台抗字第317號裁判意
      旨參照）。經查，訴外人李美慧固為系爭土地之毗鄰耕地
      （即同段504地號土地）之所有權人，然該504地號土地現
      由原告出租予訴外人潘水河租賃使用中，此為兩造及訴外
      人李美慧所不爭執，則依照上開最高法院見解，訴外人李
      美慧是否自任耕作而為農地重劃條例第5條第3款所規定之
      「現耕所有權人」，即有疑義，是訴外人李美慧是否得依
      農地重劃條例第5條第3款之規定向被告行使優先購買權，
      尚非無疑。再者，即使訴外人李美慧符合農地重劃條例第
      5條第3款之規定，其對被告行使優先購買權亦僅生訴外人
      李美慧依其單方意思，與被告間就系爭土地形成就系爭土
      地以同於被告出賣予原告之條件為內容之買賣契約，且無
      須被告對此意思表示為承諾，然對於兩造間前已成立之系
      爭買賣契約之效力尚不生任何影響，且若被告嗣依系爭買
      賣契約將系爭土地所有權移轉登記予原告後，訴外人李美
      慧亦無得以優先購買人之地位訴請塗銷所有權移轉登記。
      況訴外人李美慧向被告為行使優先承買權之意思表示後，
      並未循系爭買賣契約之相同條件支付任何定款、期款或尾
      款予被告，被告亦未將系爭土地所有權移轉登記予訴外人
      李美慧。基上所述，訴外人李美慧是否為適格之優先購買
      權人，本即有疑，且縱使訴外人李美慧得行使優先購買權
      ，仍對於兩造間關於系爭買賣契約之履行，不生任何影響
      ，亦屬明確。
（三）再按物之出賣人，負交付其物於買受人，並使其取得該物
      所有權之義務。買受人對於出賣人，有交付約定價金及受
      領標的物之義務。民法第348條第1項、第367條分別有明
      文。本件原告以買賣總價款5,430,375元向被告購買系爭
      土地，並已支付2,500,000元，尚有尾款2,930,375元未為
      給付，且系爭買賣契約並無給付不能之情事，是本件原告
      主張被告有將系爭土地所有權全部移轉登記予原告之義務
      ，應屬可採。又「因契約互負債務者，於他方當事人未為
      對待給付前，得拒絕自己之給付」。民法第264條第1項前
      段亦定有明文。被告將系爭土地出賣予原告，對原告固負
      有移轉所有權予原告之義務，惟原告尚有前述尾款未為給
      付，被告就系爭土地所有權移轉之給付，並無先為給付之
      義務，是被告既已具體陳明「原告迄未依約支付尾款2,93
      0,375元，被告即無配合辦理所有權移轉登記之義務」等
      語，應認即屬同時履行之抗辯，於法亦屬有據，故本院為
      命被告給付之同時，自應命原告同時給付尾款價金2,930,
      375元。至於兩造間互為對待給付之方式，自應依兩造合
      意之方式及依系爭買賣契約書之約定辦理，併此敘明。
五、綜上所述，兩造間系爭買賣契約仍屬有效存在，原告依兩造
    間系爭買賣契約之約定，請求被告應將坐落臺中市○○區○
    ○段502地號土地（地目田、面積1,520平方公尺）以及同段
    503地號土地（地目田、面積1,780平方公尺）之所有權權利
    範圍全部移轉登記予原告，於法有據，應予准許。惟原告就
    買賣價金尚有2,930,375元未付，被告為同時履行抗辯，亦
    有理由，爰判決如主文第一項所示。
六、當事人提起預備合併之訴，係以先位之訴無理由為停止條件
    ，請求法院就備位之訴為裁判，故法院應就先位之訴先為審
    判，必待先位之訴無理由時，始得就備位之訴為裁判。原告
    所提上開先位之訴，既為有理由，依上說明，本院自毋庸再
    就原告所提備位之訴為裁判，附此敘明。
七、另原告雖陳明願供擔保，請准宣告假執行，然本件係命被告
    為移轉登記之意思表示，依土地登記規則第27條第4款規定
    ，原告於判決確定時，得單獨向地政機關申請辦理移轉登記
    。且強制執行法第130條第1項規定「命債務人為一定之意思
    表示之判決確定或其他與確定判決有同一效力之執行名義成
    立者，視為自其確定或成立時，債務人已為意思表示」，本
    件既屬命被告為移轉不動產所有權意思表示之判決，其意思
    表示於判決確定時，視為已為意思表示，如許宣告假執行，
    將使意思表示之效力提前發生，即與上開法條規定不合。是
    以，本件原告假執行之聲請，即於法不合，且無必要，自應
    駁回之。惟此部分因無礙被告給付義務之減免，本院自不另
    為原告負擔訴訟費用之諭知。
八、本件判決之基礎已臻明確，兩造其餘攻擊防禦方法及舉證，
    經核均與判決結果無影響，爰不分別斟酌論述，附此敘明。
九、結論：本件原告先位之訴為有理由，依民事訴訟法第78條，
    判決如主文。
中    華    民    國   100    年    10    月    28    日
                  民事第二庭    法  官  廖慧如
以上正本係照原本作成。
如對本判決上訴，須於判決送達後20日內向本院提出上訴狀（須
附繕本）。如委任律師提起上訴者，應一併繳納上訴審裁判費。
中    華    民    國   100    年    10    月    28    日
                                書記官  林雅慧